臺灣高等法院刑事判決　　　　　　　　 93年度上訴字第653號
上　訴　人　臺灣板橋地方法院檢察署檢察官
上　訴　人
即　被　告　丙○○
選任辯護人　王偉凡律師
上　訴　人
即　被　告　戊○○
指定辯護人　義務辯護人胡鳳嬌律師
上列上訴人因被告強盜等案件，不服臺灣板橋地方法院91年度訴
字第322 號，中華民國92年9 月18日第一審判決（起訴案號：臺
灣板橋地方法院檢察署90年度偵字第1133號、90年度偵字第7438
號），提起上訴，本院判決如下：
    主  文
原判決關於丙○○、戊○○強盜部分暨對被告丙○○諭知應執行
部分，均撤銷。
丙○○意圖為自己不法之所有，結夥三人以上，以強暴至使不能
抗拒，而取他人之物，處有期徒刑柒年陸月。
戊○○意圖為自己不法之所有，結夥三人以上，以強暴至使不能
抗拒，而取他人之物，累犯，處有期徒刑柒年肆月。
其餘上訴駁回。
    事  實
一、戊○○前因違反麻醉藥品管理條例案件，經台灣板橋地方法
    院判處有期徒刑五月確定，於八十六年十月二十九日執行完
    畢。
二、丙○○因不滿甲○○報警欲追捕其涉及毒品案（按丙○○係
    因毒品案被通緝），與戊○○以及已成年之丁○○（已經原
    審法院通緝）三人，共同基於意圖為自己不法所有之犯意聯
    絡及行為之分擔，於九十年一月二十日上午九時四十分許，
    一同前往臺北縣板橋市○○路○段八十一巷二十七弄九之二
    號一樓甲○○住處，先由丁○○以鑰匙開啟進入屋內（無故
    侵入住宅部分，未據告訴），繼由丙○○、戊○○二人動手
    毆打甲○○，戊○○並手持不明槍枝一把（並未扣案，亦無
    證據證明具有殺傷力，以下簡稱手槍）抵住甲○○頭部，而
    以強暴方式，至使甲○○不能抗拒，丙○○、戊○○、丁○○三人旋共同搜括該房間內甲○○之財物，強行取走甲○○
    所有手提皮包一只（內有國民
    請書、現金二萬元、手機電池、華南銀行存摺、提款卡等物
    ）及ＮＯＫＩＡ牌型號八二五０行動電話一只，得手後，為
    避免甲○○立即報警，推由丙○○、丁○○二人外出叫計程
    車，戊○○則仍持手槍在甲○○住處看管甲○○，約十分鐘
    ，丙○○、丁○○返回後，由丙○○、戊○○押甲○○上計
    程車之後座，丁○○則在搭坐於駕駛座右側，共同以強暴之
    方法剝奪甲○○之行動自由，迨車輛行經大漢橋，丁○○先
    下車，駛抵新莊市○○路，丙○○始釋放甲○○，並囑其不
    得報警。嗣於九十年四月十三日十七時許，經警於桃園市○○路、南平路口查獲戊○○，並隨即於戊○○位於桃園市○○街十一號十三樓之九住處起出甲○○被強盜之國民
    一張（原來之照片已被撕下）。
三、案經臺北縣政府警察局樹林分局、海山分局報請臺灣板橋地
    方法院檢察署檢察官偵查起訴。
    理  由
壹、有關證據能力之說明：按新修正刑事訴訟法係於九十二年二
    月六日經總統公布施行，而同日公布施行之新修正刑事訴訟
    法施行法增訂第七條之三規定：「中華民國九十二年一月十
    四日修正通過之刑事訴訟法施行前，已繫屬於各級法院之案
    件，其以後之訴訟程序，應依修正刑事訴訟法終結之。但修
    正刑事訴訟法施行前已依法定程序進行之訴訟程序，其效力
    不受影響」，是以九十二年二月六日修正之刑事訴訟法第一
    百五十九條、第一百五十九條之三規定，係於九十二年九月
    一日施行，在此之前，有關共犯、證人於警局、偵查乃至法
    院訊問時之供述筆錄之證據能力，仍應適用修正前刑事訴訟
    法相關規定。本件係於九十一年二月四日繫屬於原審法院（
    見原審卷第一宗第一頁）。因之被告二人及共犯丁○○於刑
    事訴訟法修正施行前，依法定程序取得之證據，且已依修正
    前刑事訴訟法法定程序踐行之訴訟程序，其效力不受影響，
    渠等之供述仍具證據能力，應先敘明。
貳、有罪（強盜甲○○財物）部分
  一、認定犯罪事實所憑之證據及認定之理由：
  （一）被告丙○○、戊○○及共犯丁○○對部分事實之自白：
    １、被告丙○○、戊○○、丁○○自警詢、偵查、原審法院
        訊問時，均坦承於上開時、地進入甲○○之住處，丙○○、戊○○並共同毆打甲○○之事實，核與被害人甲○○所述遭被告丙○○、戊○○毆打之情節相符，可以採
        信。被告戊○○其後否認參與毆打甲○○，不可採信。
        其次，被告丙○○坦承：我因毒品被通緝，甲○○報警
        抓我，我很生氣，才邀同戊○○、丁○○前往甲○○住
        處等語（見偵7438卷第18頁反面）；又稱：甲○○叫警
        察抓我時，丁○○告訴我的，我就跑掉等語（見本院93
        .3.26 日筆錄第8 頁）。戊○○、丁○○亦均陳指係受
        丙○○之邀前往。核與甲○○於本院訊問時證述：有向
        警方檢舉丙○○安非他命及槍枝的事，並稱：他們有質
        問我何以報警抓他等語相符（見本院93.11. 18 日筆錄
        第4 、5 頁）。再者，戊○○於原審訊問時陳指：丁○○有甲○○的鑰匙，是丁○○用鑰匙打開甲○○住處的
        門（見原審卷一第86頁、原審卷二第83頁）。被告丙○○亦有相同之陳述（見原審卷一128 頁）；甲○○亦證
        稱：我的鑰匙在案發前一個月內有交給丁○○，後來丁○○有還我等語（見原審卷二第26頁）。再對照丙○○
        陳稱：因為只有丁○○可以找到甲○○，所以找丁○○
        帶我們去（見偵7438卷第56頁反面）以及丁○○與甲○○係鄰居之事實（見原審卷第25頁甲○○之證述），可
        知丙○○、戊○○所述丁○○拿鑰匙開門進入等情，可
        以採信。丁○○否認上情，不可採信。
    ２、有關持手槍抵住甲○○部分：被告丙○○於警詢時稱：
        戊○○有拿一個手提包叫「阿杰」小心點（見偵7438卷
        第18頁反面），其後於本院訊問時供稱：戊○○有拿手
        槍打甲○○的頭（本院九十三年四月十六日筆錄第九頁
        ）。丁○○於檢察官及原審訊問時亦多次明確陳指戊○○有帶槍（偵7438卷第六三頁反面、原審卷一，第53頁
        ），並稱：我看到「黃」拿槍出來敲「許」的身體（原
        審卷一，第53頁）、槍確實是戊○○拿的等語（同上卷
        第54頁）。被害人甲○○則自警詢、偵查至法院訊問時
        均指述戊○○持槍抵住其頭部等語（偵7438卷第20頁反
        面、22頁反面、第69頁反面、原審卷一第25頁反面）。
        與丙○○、丁○○所述，並無不符。被告戊○○雖否認
        持槍，並稱：丙○○拿出一把槍抵住「阿吉」（應即台
        語同音之「阿杰」）叫他起來（偵7438卷第16頁）。又
        稱：丙○○拿槍抵住甲○○的頭部（同上卷第36、37頁
        ）、談了一會兒，丙○○就拿槍出來（同上卷第五一頁
        反面）。然對照被害人、丁○○及被告丙○○之前開供
        述，可知拿槍抵住甲○○者應是戊○○，而非丙○○。
        此由甲○○與丁○○係相熟識之鄰居，其與丙○○亦略
        有交往，但卻不認識戊○○（見原審卷二第26頁），致
        其於警詢時僅能供指：不詳男子掏出一把槍等語，更可
        印證。綜上所述，被告丙○○、戊○○及丁○○三人進
        入甲○○住處時，係由戊○○持槍抵住甲○○之事實，
        極為明確。因之，被告戊○○、丙○○另稱不知有無人
        帶槍、都沒有人拿槍；丁○○所述戊○○沒有用槍抵住
        甲○○云云，均係避重就輕或迴護之詞不可採信。
    ３、有關是否取走甲○○之財物部分：
    （１）戊○○於警詢時供稱：丙○○把「阿吉」（「阿杰」
          ）的皮夾、手機及其他零件裝一個袋子取走，皮夾內
          約有兩萬元，丁○○拿了一萬多萬元，丙○○拿了七
          、八千元，丙○○繳了管理費後，給我一千多元，陳
          鴻銘並使用搶來的行動電話一段時間等語（見偵7438
          卷第16頁）。於檢察官訊問時亦稱：我們四人坐上車
          後，丙○○與丁○○將錢分完，陳只要給我計程車錢
          （同上卷第36、37頁）；又稱：陳拿槍出來，脅迫許
          仲杰並拿走屋內財物交給丁○○（同上卷第51頁反面
          ）；其後於法院訊問時稱：丙○○搜刮財物後交給彭
          志祥，他們平分（見原審法院90年度聲羈字第223 號
          第5 、6 頁）、「甲○○有交手機、皮包給丙○○，
          說要抵債，丙○○有給我1200元計程車錢，手機及許
          仲杰的皮包均由丙○○拿走，丙○○拿分到的錢去付
          租金和管理費」（原審卷一第86頁）、「因為丁○○
          的關係才可以找到甲○○，所以丙○○才分錢給彭志
          祥等語」（同上卷第87頁反面）、「手機盒（手提包
          ）內有甲○○之
          電器及配件」（見原審卷二第59頁、原審卷一第 175
          頁）、「甲○○的
          原審卷二第88頁）。
    （２）丁○○於檢察官訊問時供稱：我知道他們有拿走一袋
          東西，之後他們叫計程車等語（見偵7438號卷第63反
          面）。
    （３）丙○○於本院訊問時稱：甲○○的東西是戊○○拿的
          （本院93.3.26 筆錄第7 頁）；又稱：我知道戊○○
          拿槍打甲○○，我也知道戊○○搶甲○○的東西（本
          院93.4.16 筆錄第8 頁）、甲○○拿手機盒子給我，
          盒內有他的
          13頁）。
    （４）共同妨害自由部分：被告丙○○、戊○○、丁○○均
          坦承甲○○被毆打後，由丙○○、丁○○外出叫計程
          車，並由戊○○看住甲○○，約十分鐘後，甲○○與
          被告二人一起上計程車，迨車輛行經大漢橋，駛抵新
          莊市○○路，始讓甲○○下車等事實。被告二人並坦
          承係惟恐甲○○報警等語。
  （二）被害人甲○○之指述：甲○○就被告戊○○持槍抵住其
        頭部，以及遭被告二人共同毆打部分，除如前述外，於
        警詢時稱他們把我的手提皮包（內有國民
        令、遠傳門號申請書、現金二萬元、手機電池、華南銀
        行存摺、提款卡等物）及ＮＯＫＩＡ牌型號8250行動電
        話拿走（偵4738卷第20頁反面）；於原審訊問時稱：丁○○當時並沒有打我，後來我有聽戊○○說當天其實丁○○有偷打我，只是我沒有發現，他們三人沒有經過我
        的同意拿走我的手機及皮包，當時他們還是拿著槍，所
        以我根本無法反抗，我認為他們可能是怕我反抗，所以
        才拿槍抵住我的頭部，我當時並沒有看槍是否是真的，
        因為拿槍的人有拉板機，所以我也不敢反抗，也沒有互
        毆、拉扯，我只有被他們打而已，我看到丁○○與他們
        一起搜我的抽屜，但是我不確定丁○○有無拿我的東西
        ，後來丙○○、丁○○先出去，這段時間內只剩下戊○○在我家押著我，他要我面對牆壁，約十分鐘後丙○○
        回來，丙○○及戊○○一人一邊押著我走出去，戊○○
        便拿槍抵住我的腰部一起搭計程車，我要上計程車時丁○○已經在駕駛座的右邊，我不確定上車之後何人坐我
        左右邊，我坐在後座中間，上車之後戊○○還是用槍抵
        丁○○的叔叔借的，他叔叔是用信用卡預借現金借來的
        ，我是用來保釋我女友郭秋燕的哥哥，過了大漢橋之後
        ，丁○○就下車了，到了新莊中正路，丙○○就叫我下
        車回家等電話，丙○○給我三百元叫我坐計程車回去，
        他們要我不要亂跑，否則會再來找我等語（見原審92.2
        .20 筆錄）。於本院訊問時亦有相類之供述外，並稱：
        戊○○有拉槍機，並問我要不要試試看，先拿槍指著我
        ，然後打我，在這情況下拿我東西，我怕他們開槍；我
        有看丁○○在翻箱倒櫃，在計程車上他們拿槍抵著我，
        要我趴下，我不敢呼救，丁○○坐前面，被告二人在我
        左右等語（見本院93.11.8.、93.11.12日筆錄）。
  （三）依上所述，可知被告二人確實在丁○○之帶領、開門下
        ，進入甲○○之住處，並以持搶、毆打之方式，致使甲○○不能抗拒，而取走甲○○之上開財物。本案雖無證
        據證明戊○○持以強盜之手槍之真假或有無殺傷力，然
        甲○○係在睡夢中被叫醒（此經戊○○、彭志詳警詢及
        原審法院訊問時分別供陳在卷，並經甲○○指陳明確─
        見偵7438卷第16、69頁反面、原審卷一第53頁），且立
        即被戊○○持槍抵住頭部，並被毆打，戊○○且有拉槍
        機之動作，足以使甲○○以為是真槍而不敢反抗，按其
        情節，已足以抑制甲○○之意思自由及行動自由，而達
        於不能抗拒之程度。又丁○○雖未參與毆打，然被告二
        人係在丁○○帶領及開門下，進入甲○○之住處，丁○○且參與翻箱倒櫃，其後且分得財物，足見其有參與犯
        罪之意思，且有強盜行為之分擔。關於妨害自由部分，
        查甲○○因前開情形不能抗拒並致財物被強盜後，由持
        槍之戊○○看住甲○○，甲○○之人身自由仍被剝奪，
        被告丙○○與丁○○明知上情，仍偕同外出叫車，其後
        且一起由被告二人將甲○○押上車，續以手槍抵住甲○○，丁○○有招車之行為，其後且與被告二人共同將甲○○控制在車內，已分擔妨害自由之犯罪行為之一部，
        應係以自己之意思參與，與被告二人有妨害自由之犯意
        聯絡，就此部分之犯行應負共同正犯之責任。
  （四）此外，被告丙○○所使用之門號0000000000
        號行動電話晶片卡（即ＳＩＭ卡），自九十年一月二十
        日案發後之十二時二十九分起至同日十三時二十二分止
        ，曾插入被害人甲○○所有之ＮＯＫＩＡ牌型號八二五
        ０行動電話（手機序號00000000000000
        0）撥打使用乙節，有行動電話通聯紀錄影本二紙附卷
        足稽，並為被告陳鴻所是認，併有在戊○○住處查獲之
        甲○○之
  二、有利被告證據及被告辯解不可採之理由：
  （一）被告二人所辯及丁○○所述有利於被告二人之供述不可
        採之理由，已經論述如前，不再贅述。被告二人雖均辯
        稱：被告丙○○曾交付一萬五千元予甲○○購買安非他
        命，甲○○卻未交付安非他命，且報警抓被告，被告始
        基於教訓、報復之意毆打甲○○，且手機等財物，係甲○○交付出用以抵債，被告並無不法所有之意圖，至於
        將甲○○帶上車，係恐甲○○報警，甲○○且同意上車
        云云。
  （二）惟查，甲○○之財物係在不能抗拒之情形下遭被告取走
        ，甲○○非自願上車等事實，已詳如前述，被告所辯教
        訓、報復或併有之，然應僅係被告強盜財物之動機及方
        法。且甲○○若有意交出手機抵債，被告何須怕甲○○
        報警？本案發生地點發生在甲○○家中，若問題已解決
        ，被告又何須令甲○○上車，並於離家相當距離後始釋
        放甲○○？甚且，若丙○○交付一萬五千元為真，何以
        取走逾一萬五千元之財物？若僅意在抵債，何以連同身
        分證、退伍令、遠傳門號申請書、現金二萬元、手機電
        池、華南銀行存摺、提款卡等物一併取走？若無不法所
        有意圖，
        未返還並進一步撕下甲○○之
        人雖否認有二萬元，被告丙○○、丁○○且否認平分財
        物。然甲○○就該二萬元明確表示是其在事發前一天借
        自丁○○之叔父，用以保釋其女友郭秋燕之兄弟。戊○○不僅於警詢時表示有該二萬元，其後於檢察官甚至法
        院訊問時均供承丙○○與丁○○朋分金錢。被告此部分
        所辯難以採信。再者，甲○○否認販賣安非他命予丙○○，並否認收受丙○○所指之一萬五千元；被告丙○○
        於偵查中經檢察官函請法務部調查局對其以控制問題法
        及混合問題法進行測謊鑑定結果，被告丙○○稱：其有
        向甲○○購買安非他命、其未搶奪甲○○財物云云，經
        測試呈情緒波動之反應，研判有說謊等情，亦有法務部
        調查局前開鑑定通知書一紙在卷足參。甲○○因被告丙○○之指述，被訴販賣安非他命乙案，並經原審法院判
        決無罪（原審法院93年度訴字第413 號判決）。被告丙○○所辯已難逕信。且被告丙○○於警詢時稱：我因毒
        品被通緝，甲○○報警抓我，我很生氣，才邀同戊○○
        、丁○○前往甲○○住處打人等語（見偵7438卷第18頁
        反面）。戊○○於警詢時稱：丙○○告稱丁○○被「阿
        吉」欺侮，同時還欠他錢不還（同上卷第16頁）；丁○○初到案時亦稱：丙○○沒有說甲○○欠他錢，只說甲○○跟我帶警察去抓他等語（同上卷第64頁）。均未提
        及甲○○出賣毒品予丙○○並已收受一萬五千元。本件
        應是被告丙○○被通緝（丙○○因毒品案，於 90 .1.8
        台灣桃園地方法院檢察署通緝，有前案紀錄表可按），
        身為線民之甲○○（此為甲○○所自承，見本院93.11.
        8 日筆錄第3 頁）知悉丙○○施用安非他命並報警，引
        致丙○○之不滿始糾集被告戊○○、丁○○前往，足可
        認定。
  三、本案事證已臻明確，與本院認定事實之其餘被告之辯解及
      有利被告之事證，因不影響於事實之認定，無逐一指駁之
      必要。被告丙○○再聲請測謊，亦屬無益之調查，均併敘
      明。
  四、論罪科刑：
  （一）按被告丙○○、戊○○行為後，懲治盜匪條例已於九十
        一年一月三十日公布廢止，並於同年二月一日生效，惟
        丙○○、戊○○為盜匪行為時，係在懲治盜匪條例尚未
        公布廢止前，該條例自為被告丙○○、戊○○行為時所
        應適用之法律，該條例且係修正前刑法 (指民國九十一
        年一月三十日修正、增訂前之刑法）之特別法，依特別
        法優於普通法之法律適用原則，自應適用懲治盜匪條例
        論處，無適用修正前刑法之餘地。又懲治盜匪條例之廢
        止，與刑法強盜、擄人勒贖及其結合犯等相關條文之修
        正及增訂，係經立法院於同日三讀通過，並經總統於九
        十一年一月三十日同日公布施行，考其立法之目的，在
        以修正後之刑法取代上開條例，避免修正前之刑法發生
        中間法之效力。故懲治盜匪條例雖曰廢止，然因被告丙○○、戊○○之盜匪行為在行為時至裁判時，均有刑罰
        規定，該條例之廢止，自屬刑法第二條第一項之行為後
        法律有變更，而非刑事訴訟法第三百零二條第四款、第
        三百八十一條、第三百九十三條第四款所稱之刑法「廢
        止」，亦不因該條例之廢止而回復適用修正前刑法相關
        條文之餘地。依刑法第二條第一項規定，並參酌最高法
        院二十五年上字第二六七號、二十八年上字第二三九七
        號、五十一年台上字第二一七九號諸判例意旨，比較被
        告丙○○、戊○○行為時有效之懲治盜匪條例第五條第
        一項第一款（法定刑為無期徒刑或七年以上有期徒刑）
        與裁判時已修正之刑法第三百三十條第一項（法定刑為
        七年以上有期徒刑），以修正後之刑法第三百三十條第
        一項較有利於被告，自應依修正後之刑法規定論處。
  （二）核被告丙○○、戊○○結夥丁○○三人所為強盜行為，
        均係犯刑法第三百二十八條第一項之強盜罪而有同法第
        三百二十一條第一項第四款結夥三人以上之情形，均應
        依刑法第三百三十條第一項之加重強盜罪論處。被告妨
        害自由所為，均係犯刑法第三百零二條第一項之以非法
        方法剝奪人之行動自由罪。被告與同案被告丁○○三人
        間就強盜及妨害自由之犯行，有犯意聯絡及行為分擔，
        均為共同正犯。
  （三）被告二人之妨害自由行為，係為確保強盜犯行之結果而
        為。被告二人所犯強盜及妨害自由二罪，有方法、結果
        之牽連關係，應從較重之強盜罪處斷。
  （四）公訴人認被告二人所為係犯廢止前懲治盜匪條例第五條
        第一項第一款之罪，尚有未洽，起訴法條應予變更。公
        訴人雖未就被告所犯之妨害自由罪起訴，惟被告所犯該
        罪，與經起訴且判決有罪之強盜罪間有方法結果之牽連
        關係，屬裁判上一罪，為起訴效力所及，本院自得併予
        審判。
  （五）被告戊○○前有事實欄一所示之犯罪、科刑及執行情形
        ，有其前案紀錄表在卷可稽，其於有期徒刑執行完畢後
        五年以內再犯有期徒刑以上之本案之罪，為累犯，依刑
        法第四十七條規定加重其刑。
  （六）戊○○持有供強盜使用之手槍因未扣案，所有權歸屬及
        其性質均不明，不能證明係違禁物，不能沒收。至於本
        案扣得之玩具手槍一支，並非違禁物，亦無證據證明確
        係被告戊○○所有並供本件犯罪所用之物，亦不能沒收
        ，均併敘明。
參、不另諭知無罪（即被訴強盜乙○○財物）部分：
  一、公訴意旨另以：丙○○與一姓名、年籍不詳之男子共同意
      圖為自己不法之所有，於民國八十九年十一月十二日下午
      十時許，侵入桃園市○○○○街一○○號「巴黎春天汽車
      旅館」一一二室內（侵入住宅部分未據告訴），並躲藏於
      天花板處，待乙○○投宿該室並在浴室洗澡之際，丙○○
      二人即將其反鎖於浴室內，致乙○○不能抗拒，取走乙○○所有之美金五百元、新台幣（下同）一千一百元、白金
      項鍊一條、男用皮夾（內有信用卡、
      場接待證等物）一個，並駕走乙○○所有車號Ｕ７─一三
      ○二自用小客車。因認被告丙○○亦涉犯廢止前懲治盜匪
      條例第五條第一項之強盜罪嫌。
  二、公訴人認被告涉犯此部分之犯行，係依被害人乙○○之指
      述、贓物認領保管單、乙○○之
  三、訊之被告丙○○則堅決否認有公訴人所指之犯行，辯稱：
      被警查獲時所駕駛之Ｕ七－一三０二號自用小客車係借自
      庚○○，並非伊強盜所得，伊未曾去過桃園市巴黎春天汽
      車旅館，更未強盜乙○○財物等語。
  四、經查，依公訴人起訴及法院依聲請或依職權調查所得之證
      據，被告丙○○（以下簡稱被告）被訴強盜被害人乙○○
      財物之證據如下：
  （一）被害人乙○○曾於警詢、偵查、原審或本院訊問時指述
        被告及另名男子共同於八十九年十一月十二日晚十時許
        ，在桃園市巴黎春天汽車旅館一一二號房內強盜其財物
        。被害人乙○○於警詢時當面指認被告之事實，亦經證
        人即承辦本案之臺北縣政府警察局樹林分局三多派出所
        警員冉光輝結證在卷（參見原審九十一年七月八日訊問
        筆錄）；乙○○於本院訊問並經指認後亦證稱：約有百
        分九十雷同認為是被告（見本院93.4.16 日筆錄第7 頁
        ）。
  （二）被告獲案時駕駛被害人乙○○遭強盜之Ｕ七－一三０二
        號自用小客車，此為被告所不否認，且有臺北縣警察局
        贓物認領保管單一紙在卷可佐。亦即被告獲案時持有被
        害人被強盜之贓物。
  （三）被告獲案後就其使用之前開汽車之來源，供述反覆：被
        告獲案之初，於警詢及偵查中屢次辯稱Ｕ七－一三０二
        號自用小客車係向友人郭榮輝所借用云云（見偵1133卷
        ，第4 頁反面、第34頁反面、第77頁反面，以下簡稱偵
        卷）。郭榮輝否認後（見偵卷第94頁反面），被告於原
        審訊問時改稱該自用小客車係向庚○○所借取云云。經
        庚○○否認後（見原審91.8.19 筆錄），被告於本院訊
        問時再改稱：係借自己○○，或稱：係跟庚○○及己○○借車云云。前後供述反覆不定，確有可疑。
  （四）被告坦承將被害人乙○○前開遭強盜之自用小客車之紅
        色車身烤漆成黑色。確實異於常情。
  （五）原審法院實地勘驗現場，就被害人能否看到犯嫌之疑點
        ，經以現場人員二名分別身高約一七三公分及一八五公
        分之男子進行比對結果，被害人從浴室門縫可以看清比
        對人員的臉部，其中一人可看到是單眼皮，比對人員所
        站位置在房間門口，上方剛好有燈光照射（見原審法院
        91.10.11勘驗筆錄）。
  （六）被告經法務部調查局以控制問題法及混合問題法進行測
        謊鑑定結果，被告稱（一）案發時其未搶奪乙○○財物
        及汽車（二）系案之汽車係向郭榮輝所借用，經測試呈
        情緒波動之反應，研判有說謊等情，有法務部調查局（
        90）陸（三）字第90031460號鑑定通知書一紙在卷可參
        （見偵卷第100頁）。
  五、按犯罪事實應依證據認定之，無證據不得認定犯罪事實；
      （刑事訴訟法第一百五十四條第二項參照）。又認定不利
      於被告之事實，須依積極證據，茍積極證據不足為不利於
      被告事實之認定時，即應為有利於被告之認定，更不必有
      何有利之證據。且認定犯罪事實所憑之證據，無論為直接
      證據或間接證據，其為訴訟上之證明，須於通常一般之人
      均不致於有所懷疑，而得確信其為真實之程度者，始得據
      之為有罪之認定，倘其證明尚未達到此一程度，而有合理
      性懷疑之存在時，即無從為有罪之確信。甚且，以情況證
      據（即間接證據）斷罪時，尤須基於該證據在直接關係上
      所可證明之他項情況事實，本乎推理作用足以確證被告有
      罪，方為合法，不得徒憑主觀上之推想，將一般經驗上有
      利被告之其他合理情況逕予排除。如前所述，被害人雖曾
      指認被告；被告且持有被害人遭強盜之贓車，又不能正確
      交待贓車之來源，甚且將贓車顏色變更，復未能通過測謊
      鑑定。然上述諸情況證據，於一般經驗法則上，尚不能排
      除被告可能並未強盜之合理懷疑，茲分述如下：
  （一）持有贓車之原因多端，或借，或偷，或盜，侵占，或因
        其他財產上之犯罪而取得，亦即持有被害人遭強盜之贓
        車與強盜被害人之汽車間，並無必然之關連。
  （二）其次，被告無自證己罪之義務，因之，認定犯罪事實應
        依證據，不能以被告所辯不可採信或有反覆、矛盾等情
        形，即推認被告犯罪。因之，被告所供汽車之來源雖反
        覆不一，然仍應有其他證據佐證，不得以被告之辯解不
        可採信，推認被告犯罪。同理，被告坦承知悉贓車來源
        有問題，並稱：其更改汽車顏色，係因取得並使用汽車
        後曾發生車禍，並與車禍之對照談和解，其後因覺得紅
        色太過顯眼，始改成黑色等語。依被害人所述，其汽車
        係於八十九年十一月十二日被強盜；而被告駕駛紅色福
        特汽車，於同年十一十六日，與邱顯銘發生車禍並冒名
        乙○○與邱顯銘洽談和解等事實，亦經邱顯銘於原審證
        述在卷（見原審卷一第225 頁），且有貼有被告照片之
        乙○○之
        文書部分，已經原審判處罪刑確定）。若再徵諸被告僅
        變更汽車顏色，汽車車牌並未更換，被告且已換貼自己
        之照片於乙○○之
        禍後因覺紅色太過顯眼，始更改曾黑色，應有可能。至
        於以全車烤漆方式更換顏色，因所費不低，且借用者並
        無權限且不合法，而顯異常。然至多亦僅能排除汽車非
        借自他人。仍不能逕認係被告強盜所得。
  （三）被告雖未通過測謊，然如前所述，被告係就：案發時其
        未搶奪乙○○財物，有說謊反應。然不論係被害人乙○○之陳述或公訴人起訴之事實，被告所涉者，均非「搶
        奪」而係「強盜」，二者所用之手段有相當之差異，上
        開不利被告之鑑定結果，實不能採為認定犯罪事實之基
        礎。
  （四）本案之關鍵在被害人之指認是否無誤？
    １、查被害人於警詢時固指認被告強盜，於原審訊問時亦稱
        ：我確定看到的是在場的被告丙○○沒錯（見原審卷一
        第224 頁）。然其後於本院訊問時證稱：有百分之九十
        雷同。已非十分確定。且被告辯稱：乙○○之前在警局
        就看過我，但並未馬上認出是我，他聽了警察講了以後
        很生氣，警察才問是不是我搶的等語。乙○○就上述指
        認之過程，答稱：差不多，並說明：被告當時坐在椅子
        上，被銬著，我本來沒有看到正面，只看到側面、身材
        ，直到後來被告站起來，我才看到他的身材等語（見本
        院93.4.16 筆錄第11頁）。亦即乙○○之指認與警察之
        提示或提醒有關。若再對照乙○○證稱：洗澡時聽到浴
        室外碰一聲，我站上馬桶，當時時間很匆促，我從浴室
        的透氣孔，大概往外看一下，一個高一個瘦小，正要側
        身從房門離開，他們兩人在我的視線約停留二秒左右等
        語（見本院同上筆錄第4 、5 頁、本院93.6.10 勘驗筆
        錄）。可知乙○○係匆促間，從浴室的透氣孔，大概往
        外看到一高一小的二人，正要側身從房門離開，他們兩
        人在乙○○的視線約僅停留二秒；加以乙○○之視線與
        強盜者離開房間之動線呈九十度（見本院勘驗所得之現
        場平面圖）。果如此，在該等情形下，乙○○是否能正
        確看清強盜者之面貌，實有疑問。
    ２、其次，原審法院就被害人乙○○能否自浴室內看到犯嫌
        ，勘驗現場；經以身高為173公分及185公分之男子比對
        結果，被害人從浴室門縫可以看清比對人員之臉部，其
        中一人可以看到單眼皮等情，有勘驗筆錄可按（見原審
        卷一第275 頁）。然原審法院勘驗時被告並未在場，參
        與比對者之高度與被害人所指之160 公分、178 公分，
        亦不符合；被害人如何往外看的方法亦未載明。經本院
        提解被告到場，再次勘驗（經被害人確認後，房號已變
        更為113）， 可知原審勘驗筆錄所指之「門縫」，應是
        固定於浴室門板上之百葉窗式、長條狀之通氣孔，扇頁
        朝外、下方斜伸（見本院勘驗所得之照片）。經被害人
        說明如何在浴室內往外看之情形後（即站上馬桶後往外
        看─見本院93.4.16 筆錄第4 頁、原審卷一，第226 頁
        ），請身高176 公分之法警及162 公分之旅館人員站到
        被害人所指之浴室門外之位置後，比對結果，可以看清
        162 公分身高之旅館人員之臉部全部，但僅能看到176
        公分法警之鼻樑以下部分，亦即眼睛以上部分均不能看
        到（見本院93.6.10 勘驗筆錄）。被告自承身高178 公
        分（幫助被告數度回旅館勘驗之李美玲致法院之信函記
        載，或稱被告之身高為180 公分─原審卷二第105 公分
        ，或稱為182 公分─見原審卷二第102 頁），在通氣孔
        之扇頁係朝外、下方斜伸，而以176 公分法警比對，僅
        能看到鼻樑以下部分之情形下，178 公分之被告若站到
        相同位置，更不可能看到眼睛部位。被害人於本院勘驗
        時在場，就本院勘驗所得並無異議。足見被害人於警詢
        時稱：我目睹經過；其於警詢、原審訊問時所指確定係
        被告強盜云云，應係受被告高矮、身材及持有贓車等因
        素之影響，所為推測之詞，難認係其目睹。原審法院關
        於此部分之勘驗，未能確實以相同之條件比對，所為之
        勘驗，亦有失真，不能採信。
    ３、除被害人之指認有如上之瑕疵外，本件尚有如下之疑點
        難以索解：
    （１）乙○○於警詢時描述強盜者係「二個瘦高的男子」（
          見偵卷第24頁）；於檢察官訊問時亦表示有二人（同
          上偵卷第69頁）；但於原審訊問時卻稱：從門縫看到
          一個人把我的衣服等東西拿走，我叫他，他不理我就
          走了，我不確定是否有同夥（見原審卷一第223、224
          頁）；同一日訊問時又稱：我聽到兩個聲音，我懷疑
          另有接應的人（同上卷第226 頁）；其後於本院訊問
          時又改稱：從透氣孔看到兩人，高的約178 公分，矮
          的約160 公分，正要側身從房門離開（見本院93.4.1
          6 筆錄第4 頁）。又稱：破案前曾經看到那個較瘦小
          之犯嫌開著我的汽車，希望能夠確定是誰，因為他在
          我的視線較久等語（本院同上筆錄第5 、6 頁）。果
          如此，又何以會誤認為是「二個瘦高的男子」？又何
          致於會「不確定是否有同夥」？被害人前後所述反覆
          。
    （２）其次，乙○○於警詢時稱：強盜者自天花板跳下來，
          將浴室門反鎖後取走東西；於檢察官訊問時亦有相類
          之指述（偵卷第69頁），並稱僅聽到「碰! 」一聲（
          原審卷一第223頁）；其後於本院勘驗現場時卻稱：
          聽到「碰! 」兩聲（見本院93.6.10.勘驗筆錄）。前
          後所述，亦有不同。不僅如此，乙○○所指之天花板
          根本無足夠之空間可供躲人，此經原審法院及本院勘
          驗現場，製有勘驗筆錄可查。則乙○○於警詢時所述
          強盜者自天花板跳下來，檢察官據以起訴，亦與事實
          不符。其後乙○○於本院訊問時改稱：「碰」的聲音
          與拉開衣櫃放開後，衣櫃門板碰撞的聲音很像（見本
          院93.4.16筆錄第4頁）。依乙○○之意思，似認為強
          盜可能係自衣櫃內跳下，其所聽到者係門板碰撞門框
          所發出之聲音，且有兩聲。原審法院勘驗時經測量衣
          櫃之大、小後，認為衣櫃可以躲人（見原審卷一第27
          5 頁）。然原審勘驗時被告並未在場，且未實際測試
          衣櫃如何可以躲人。本院勘驗時令被告及身高約162
          公分，體重52公斤之旅館人員實際躲進衣櫃，結果衣
          櫃之門板不能完全關上；被告雖可獨自躲在衣櫃下層
          ，但上開旅館人員則必須赤腳蜷曲始能躲在衣櫃上層
          ，若穿鞋，則衣櫃上層之門板不能關上（見本院同上
          勘驗筆錄）。亦即，若如乙○○所述強盜者有二人，
          亦不可能分別躲在衣櫃之上、下層內，蓋衣櫃恰在浴
          室門外，為進入浴室所必經，若衣櫃門板不能關合，
          斷不可能事先躲在衣櫃內。乙○○此部分之指述，亦
          與事實不符。（實則，據本院勘驗結果，旅館房間可
          供躲兩人地方，僅有床頭櫃後方之梳妝抬及再後方之
          窗簾後方（見本院勘驗筆錄）。
    （３）又乙○○被盜房間之浴室之門鎖並無鎖頭、鑰匙孔或
          可供自內或自外上鎖之裝置，此經本院勘驗現場並拍
          攝照片可證。則強盜者係如何反鎖，或以何方法將陳
          世澤控制在浴室內，令乙○○不能開門追捕，亦有疑
          問。
    （４）再者，乙○○自承進房間後，已將房門上鎖，並無異
          樣，然待其五分鐘後脫困，卻發現房門上之液壓式門
          鈕損壞，僅能打開約15度（約30至40公分）。本院勘
          驗結果，房門上端之門框雖確有油漆輕微脫落之痕跡
          ，上開房門可能確因液壓式門鈕損壞而與門框上沿碰
          撞，然強盜者若先躲在屋內，待乙○○進入浴室，並
          將乙○○控制在浴室內之後取財，何須破壞供逃逸之
          門戶，而自堵出路？若強盜者係於乙○○進入後，始
          自屋外侵入，然據乙○○所述，其進入屋內後有上鎖
          ，事後亦未見門鎖被損壞（見本院勘驗筆錄）。果如
          此，強盜者自外侵入之可能，又應被排除。
    （５）末查，乙○○被強盜後之報案紀錄，係記載汽車被竊
          ，並非強盜；旅館人員曾另行報案，警方處理後記載
          處理情形為：經員警到場了解，天花板無法容人，亦
          無法自由進出，故推測可能為謊報案件（見桃園縣警
          察局桃園分局93.7.12 日函所附之受理各類案件紀錄
          表）。
  六、綜上所述，雖有前述不利被告情況證據，然該等證據，其
      為訴訟上之證明，實尚未達到通常一般之人均不致於有所
      懷疑，而得確信被告強盜為真之程度，亦即，本乎該等證
      據之合理之推理之作用，依一般經驗法則，被告可能並未
      強盜之合理懷疑尚屬存在，自不能逕為不利被告之認定，
      原審就此部分而為有罪之諭知尚有未洽，被告丙○○此部
      分之上訴意旨，為有理由。惟因公訴人認為被告被訴之此
      部分之犯行，與前述強盜甲○○部分，有連續犯之裁判上
      一罪關係，爰不另為無罪之諭知。
肆、原審判決應撤銷之理由：
  一、被告丙○○、黃世華除強盜甲○○之財物外，並以非法方
      法剝奪甲○○之行動自由，原審判決漏未認定，稍有未當
      。
  二、乙○○被強盜部分，並無證據證明係被告丙○○所為，已
      經論述如上，原審判決未經詳酌，逕為有罪之判決，尚有
      未當。
  三、被告二人否認犯罪，上訴指摘原審判決不當，雖無理由，
      然原審判決既有前述不當情形，自應由本院將原審判決關
      於被告丙○○、戊○○強盜部分暨對被告丙○○諭知應執
      行部分，均撤銷改判（被告丙○○行使偽造私文書部分，
      已經原審判處罪刑確定），如主文二、三項所示。
伍、上訴駁回部分：
  一、公訴意旨另以：被告丙○○明知車號Ｇ二－八四一一號自
      用小客車之車牌二面係屬來路不明之贓物，仍於八十九年
      十二月底某日，向不詳之人收受，因認被告丙○○另涉犯
      刑法第三百四十九條第一項之收受贓物罪嫌云云。
  二、公訴人認被告丙○○涉有此部分收受贓物罪嫌，係以被告
      丙○○經警查獲時，其所駕駛之車號Ｕ七－一三０二號自
      用小客車內駕駛座踏板下有被害人廖添明所失竊之車號Ｇ
      二－八四一一號車牌二面及臺北縣警察局贓物認領保管單
      一紙為其主要論據。訊之被告丙○○則堅決否認有何收受
      贓物之不法犯行，辯稱：伊不知查獲當時伊所駕駛之車號
      Ｕ七－一三０二號自用小客車內駕駛座踏板下尚有被害人
      廖添明所失竊之兩面車牌，伊並未收受贓物等語。
  三、經查在被告丙○○駕駛之Ｕ七－一三０二號自用小客車駕
      駛座踏板下所查獲之Ｇ二－八四一一號車牌二面，係被害
      人廖添明所有，並於八十九年十二月二十三日上午五時許
      在桃園縣八德市○○路○段七六八號前連同該車輛一併遭
      竊之事實，固據廖添明於警詢時陳述在卷，並有桃園縣警
      察局車輛協尋車牌遺失證明單影本及臺北縣警察局贓物認
      領保管單各一紙附卷足稽，該二面車牌屬贓物固可認定。
      惟刑法上之收受贓物罪，以行為人明知係贓物而仍加以收
      受為其構成要件。本案車牌係警方於被告丙○○所駕駛前
      開車輛之駕駛座踏板下所起出，並非明顯曝露在外，被告
      丙○○辯稱其不知所駕駛之車輛上有該二面車牌等語，應
      有可能。其次，縱認被告知悉有該等車牌，然該車牌已與
      汽車分離，被告本人是否能從車牌之外觀知悉車牌係贓物
      ，亦有疑問；甚且被告取得車牌之原因非僅出於收受一途
      。實不能以推測或擬制之方法，單憑被告持有贓物之事實
      ，推認其係犯有收受贓物罪。況公訴意旨並未明確指證被
      告收受贓物地點或贓物取自何人。依上所所述，公訴人所
      舉證據，其為訴訟上之證明，無論其為直接證據或間接證
      據，均尚未達於通常一般之人均不致於有所懷疑，而得確
      信被告確係犯有刑法上收受贓物罪之程度，亦即本案尚有
      合理之懷疑存在，自無從為被告有罪之認定，既不能證明
      被告涉犯刑法上之收受贓物罪，自應為無罪之諭知。原審
      就此部分判決被告無罪，並無違誤。檢察官上訴意旨，雖
      指被告不能說明車牌合法來源，顯然明知車牌來路不明卻
      仍收受等語。然認定被告犯罪事實應憑證據，被告亦無說
      明車牌來源之義務，實不能僅以被告不能說明車牌之來源
      ，推認被告明知車牌來路不明仍予收受。上訴意旨指摘原
      審判決不當，為無理由，應予駁回。
結論：應依刑事訴訟法第三百六十九條第一項前段、第三百六十
四條、第三百六十八條、第二百九十九條第一項前段、第三百條
，刑法第二條第一項前段、第二十八條、第三百三十條第一項、
第四十七條，判決如主文。
本案經檢察官朱家崎到庭執行職務。
中　　華　　民　　國　　94　　年　　1　　月　　11　　日
　　　　　　　　  刑事第七庭審判長法　官　吳啟民
                　　　　　　　　　法　官　施俊堯
                　　　            法　官  林瑞斌
以上正本證明與原本無異。
強盜部分如不服本判決應於收受送達後十日內向本院提出上訴書
狀，其未敘述上訴之理由者並得於提起上訴後十日內向本院補提
理由書（均須按他造當事人之人數附繕本）。
贓物部分不得上訴。
                                  書記官  丁淑蘭
中　　華　　民　　國　　94　　年　　1 　　月　　12　　日
附錄本案論罪科刑法條全文：
刑法第330條
犯強盜罪而有第321 條第1 項各款情形之一者，處七年以上有期
徒刑。
前項之未遂犯罰之。
